【裁判字號】    98,消債抗,203
【裁判日期】    980715
【裁判案由】    更生事件
【裁判全文】
臺灣板橋地方法院民事裁定           98年度消債抗字第203號
抗  告  人  甲○○
即  債務人
代  理  人  邱雅文律師
上列抗告人因消費者債務清理條例聲請更生事件，抗告人對於中
華民國98年5 月14日本院97年度消債更字1059號裁定提起抗告，
本院裁定如下：
    主  文
抗告駁回。
抗告程序費用壹仟元由抗告人負擔。
    理  由
一、本件抗告意旨略以：抗告人每月收入僅新臺幣（下同）22,3
    11元，每月依協商條件應清償之金額為15,457元，抗告人係
    寡婦，雖再婚但又再離婚，自民國95年7 月4 日離婚後單獨
    扶養長子潘○○，每月最低生活費支出約22,802元，故抗告
    人每月之收入22,311元，扣除依協商條件應清償之金額15,4
    57元及每月固定支出22,802元，無法維持最低生活，係有不
    可歸責於己之事由，致履行顯有重大困難，另抗告人於95年
    協商時，雖有擔任褓母，但於更生聲請時，已無擔任褓母乙
    職，而國稅局之申報資料，業據抗告人實際收入並有扣繳憑
    單為憑，原裁定未詳查此部分之事實即駁回抗告人之聲請，
    顯有違誤，爰提起抗告請求廢棄原裁定並准予更生等語。
二、按債務人與金融機構協商成立者，不得聲請更生或清算，但
    因不可歸責於己之事由，致履行顯有重大困難者，不在此限
    ；本條例施行前，債務人依金融主管機關協調成立之中華民
    國銀行公會會員辦理消費金融案件無擔保債務協商機制與金
    融機構成立之協商，準用前項之規定，消費者債務清理條例
    第151 條第5 項、第6 項分別定有明文。是債務清償方案成
    立後，固由債務人按其條件履行，惟需於其後發生情事變更
    ，致該方案履行困難甚或履行不能，因不可歸責於己，始能
    聲請更生或清算。此項規定旨在避免債務人任意毀諾已成立
    之協商，濫用更生或清算之裁判上債務清理程序，蓋以債務
    清償方案係經當事人行使程序選擇權所為之債務清理契約，
    債務人應受該成立之協議所拘束。債務人既已與金融機構協
    商成立，如認該協商方案履行有其他不適當情形，自仍應再
    循協商途徑謀求解決。次按，聲請更生或清算不合程式或不
    備其他要件者，法院應以裁定駁回之，但其情形可以補正者
    ，法院應定期間先命補正，復為同條例第8 條所明定。
三、查抗告人曾依中華民國銀行公會會員辦理消費金融案件無擔
    保債務協商機制，與最大債權銀行國泰世華商業銀行股份有
    限公司（下稱國泰世華商銀）成立債務協商，約定自95年9
    月起，分120 期，利率3%，由抗告人每月繳納11,710元至全
    部清償為止，抗告人已依約還款20期，於97年8 月毀諾未繳
    等情，業據本院依職權向國泰世華商銀函查，此有97年11月
    26日國泰世華商銀民事陳報狀及所檢附之協議書、無擔保債
    務還款計劃表及繳款明細等在卷可稽（見原審卷第27至第30
    頁、第41頁、第44頁）。是抗告人向本院聲請更生，自須審
    究其是否有「不可歸責於己事由致履行顯有重大困難」之情
    事。經查：
  (一)抗告人主張其每月協商還款金額為15,457元，雖提出無擔保
    還款計劃影本為證（見原審卷第11至第12頁）。惟查，依國
    泰世華商銀於原審提出抗告人簽立之協議書及無擔保債務還
    款計劃影本（見原審卷第40、41頁）之記載，抗告人每月協
    商還款金額應為11,710元，並非抗告人所陳報之15,457元。
  (二)又抗告人主張其每月收入22,311元，離婚後尚須獨力扶養長
    子潘○○，是每月收入扣除每月最低生活必要費用及扶養費
    用後已無力負擔每月協商還款金額，因此毀諾，而有不可歸
    責於己之事由致履行顯有重大困難等語。然查，抗告人固於
    95年7 月4 日離婚而須獨力扶養當時年僅17歲之長子，然此
    為其於95年8 月協商成立當時所明知，其仍願於收入切結書
    填載每月收入17,000元，且陳報其生活支出5,000 元，每月
    可還款金額為12,000元，此有抗告人於原審所提之戶籍謄本
    （見原審卷第15頁），及國泰世華商銀於原審所提陳報狀及
    所檢附之收入證明切結書、國泰世華商銀98年6 月24日陳述
    意見狀及所檢附之消費金融無擔保債務協商案件申請人財務
    資料表在卷可稽（見原審卷第43頁、本院98年度消債抗字第
    203 號卷）。而抗告人於抗告狀既自承其每月收入已由11,7
    10元增加至22,311元，並有抗告人於原審提出97年5 月薪俸
    袋影本為證（見原審卷第13頁），是其縱於本件更生聲請時
    已無擔任褓母乙職，其每月收入仍較協商當時之17,000元高
    出約5 千餘元。且其長子已屆成年，而有勞動能力，是其每
    月所需之扶養費用理應隨其長子之成長逐漸降低。因此，抗
    告人協商後每月收入已有增加，且扶養費之支出亦逐年減少
    ，當更較協商成立當時有履行協商條件之能力，自難認有何
    不可歸責於己之事由致履行顯有重大困難之情事。
  (三)矧經查，抗告人於85年9 月間，有以自己為被保險人，向國
    泰人壽保險股份有限公司投保「富貴保本三福壽險」，現仍
    正常繳款中，每半年支出保險24,680元，平均每月支出保險
    費約4,113 元，此有國泰人壽保險股份有限公司98年6 月15
    日國壽字第0980060507號函及所檢附抗告人之保險契約狀況
    一覽表可稽。是抗告人既仍有餘力每月支付非屬生活必要費
    用之人壽保險費4,113 元迄今，足認抗告人尚有其他籌措資
    金之管道。因此，抗告人主張其無力償還每月協商還款金額
    等語，顯非可採。
四、綜上所述，依抗告人之主張及所提事證，無從認定其有不可
    歸責於己之事由致履行顯有重大困難之情事，原裁定駁回其
    更生之聲請，並無不當，抗告意旨指摘原裁定不當，求予廢
    棄另為裁定，為無理由，應予駁回，爰裁定如主文。
五、據上論結，本件抗告為無理由，依消費者債務清理條例第15
    條，民事訴訟法第495 條之1 第1 項、第449 條第1 項、第
    95條、第78條，裁定如主文。
中    華    民    國    98    年    7     月    15    日
            民事第一庭  審判長法  官  李世貴
                              法  官  陳翠琪
                              法  官  黃信樺
上為正本係照原本作成
不得再抗告
中    華    民    國    98    年    7     月    15    日
                              書記官  李佳靜


司法院資訊處製作；財團法人民間司法改革基金會備份。
